【裁判字號】    92,重上,52
【裁判日期】    921218
【裁判案由】    損害賠償
【裁判全文】
臺灣高等法院高雄分院民事判決  九十二年度重上字第五二號
      上  訴  人  庚○○○
                  戊○○
      訴訟代理人  康清敬律師
      被上訴人    乙○○      .
                                （羈押於台灣高雄監獄）
                  甲○○      .
                                 （羈押於台灣高雄看守所）
                  丙○○      .
                                 （羈押於台灣高雄看守所）
                  己○○      .
                  丁○○      .
當事人間請求損害賠償事件，上訴人對於民國九十二年四月十六日臺灣高雄地方法院
九十一年度重訴字第一一七二號第一審判決提起上訴，本院於民國九十二年十二月十
一日言詞辯論終結，判決如下：
      主      文
原判決關於駁回上訴人後開第二項之訴部分，並除確定部分外訴訟費用之裁判廢棄。
乙○○應再給付庚○○○、戊○○各新台幣伍拾萬元，及均自民國九十年三月十七日
起，至清償日止，按週年利率百分之五計算之利息。
其餘上訴駁回。
第一審（除確定部分外）、第二審訴訟費用，由乙○○負擔五分之二，餘由上訴人負
擔。
      事實及理由
一、上訴人庚○○○、戊○○起訴主張被上訴人乙○○、甲○○、丙○○於民國八十
    九年八月二十四日凌晨二時四十分許，在高雄市○○○路與永平路附近，分持鋁
    棒、木棒等凶器，將上訴人之子蔡耀儀予以殺害，而丙○○於行為時，為限制行
    為能力人，被上訴人丁○○、己○○為其法定代理人，是依侵權行為之法律關係
    請求被上訴人連帶給付戊○○殯葬費新台幣（以下同）四十萬六千二百元、扶養
    費一百五十一萬二千元、慰撫金五百萬元，合計六百九十一萬八千二百元、庚○
    ○○扶養費二百零一萬六千元及慰撫金五百萬元，合計七百零一萬六千元，及均
    自起訴狀繕本送達翌日起算之法定遲延利息等語（原審判決乙○○應給付戊○○
    殯葬費四十萬六千二百元、扶養費二十二萬六千八百五十九元及慰撫金一百萬元
    ，合計一百六十三萬三千零五十九元、庚○○○扶養費三十萬九千九百八十一元
    及慰撫金一百萬元，合計一百三十萬九千九百八十一元，及均自九十年三月十七
    日起算之法定遲延利息，駁回上訴人其餘請求；上訴人僅就乙○○應再各給付上
    訴人慰撫金三百萬元及其餘被上訴人應與乙○○連帶負賠償責任部分提起上訴，
    上訴人其餘部分及判決乙○○應給付部分，皆未聲明不服，應已確定）。於本院
    聲明：(一)原判決關於駁回上訴人後開第二、三項之訴及該部分假執行之聲請暨除
    確定部分外訴訟費用之裁判均廢棄。(二)右開廢棄部分，甲○○、丙○○、己○○
    、丁○○應連帶給付戊○○四百六十三萬三千零五十九元、給付庚○○○四百三
    十萬九千九百八十一元；乙○○應再給付庚○○○、戊○○各三百萬元，及均自
    九十年三月十七日起算之法定遲延利息。(三)甲○○、丙○○、己○○、丁○○右
    開給付應與乙○○右開給付暨原審確定給付部分共負連帶給付之責。(四)願供擔保
    請准宣告假執行。
二、被上訴人乙○○不否認持鋁棒打死蔡耀儀之事實，甲○○、丙○○則否認毆打蔡
    耀儀，另丁○○、己○○則以：丙○○不應對蔡耀儀死亡之結果負責等語資為抗
    辯。於本院均聲明：駁回上訴。
三、上訴人主張乙○○、甲○○、丙○○就傷害蔡耀儀部分有犯意之聯絡及行為之分
    擔，其傷害行為亦可導致死亡結果，且其三人同時毆打蔡耀儀，蔡耀儀頭部重創
    係因乙○○、甲○○、葉孟持凶器同時圍打所致，且乙○○係受甲○○指使持鋁
    棒攻擊蔡耀儀，甲○○亦應知以鋁棒攻擊有致死之可能，而有殺人之不確定故意
    云云，為甲○○、丙○○等人所否認，並以前揭情詞置辯。因此本件爭點為：甲
    ○○、丙○○是否與乙○○間有共同殺人之犯意聯絡及行為之分擔。經查：
  (一)刑事部分經臺灣高雄地方法院八十九年重訴字第七二號刑事判決及本院九十一年
    上訴字第二○七○號刑事判決認定：乙○○、甲○○、丙○○及綽號「阿源」、
    「阿明」之不詳姓名男子於八十九年八月二十四日凌晨二時許，在高雄市苓雅區
    ○○○路、苓南路口之犁舍ＰＵＢ二樓消費時，因甲○○與偶遇之友人張潔如談
    話之情形，被張潔如之男友章淇淞撞見，章淇淞便與蔡耀儀趨前理論，雙方因而
    發生口角，惟旋遭張潔如勸阻拉開。同日凌晨二時四十二分許，張潔如、章淇淞
    、蔡耀儀即下樓離去，甲○○則因發生口角之事而心生不滿，遂與乙○○、丙○
    ○及綽號「阿源」、「阿明」之男子，起意欲向對方討回公道，綽號「阿源」、
    「阿明」之男子及丙○○乃先行下樓叫住蔡耀儀等人，並在犁舍ＰＵＢ前四維四
    路之分隔島上發生口角，甲○○則隨後持酒杯下樓，並指示乙○○前往停車地點
    ，取出放置在車上之大鋁棒，王維宏見甲○○等人尾隨章淇淞、張潔如及蔡耀儀
    下樓，且手持酒杯，乃趕緊下樓，而與甲○○發生拉扯，甲○○、丙○○、綽號
    「阿源」、「阿明」之男子四人，遂分持小鋁棒、木棍各一支或以徒手之方式，
    在犁舍ＰＵＢ前四維四路之分隔島及對面四維四路與苓南路之交叉口，連續毆打
    章淇淞、王維宏、蔡耀儀三人。乙○○則因受甲○○至車上拿取大鋁棒之指示，
    而於下樓後，即朝停車地點走去，然於途中，遭不明人士以不詳物品毆打頭部，
    遂益加不悅，於持己有之大鋁棒搭乘計程車返回現場後，先持大鋁棒朝章淇淞之
    頭部毆打，為章淇淞以手阻擋，復持大鋁棒朝蔡耀儀頭部毆打，致蔡耀儀倒地後
    ，再以大鋁棒毆打前來阻擋之王維宏頭部。甲○○等四人於乙○○毆打章淇淞、
    蔡耀儀、王維宏時，亦持小鋁棒、木棍或以徒手之方式毆打章淇淞、蔡耀儀、王
    維宏三人。蔡耀儀因遭乙○○等人之毆打，而受有頭部外傷合併腦挫傷併嚴重腦
    水腫，左側額顳頂葉急性硬腦膜下出血、左顳骨骨拆，後枕頭皮撕裂傷四×０‧
    五×一公分及瘀傷四‧五×二分公，左下眼及皮撕裂傷二×一×一公分，左眼眼
    眶瘀傷三×二‧五公分，右上眼皮擦傷０‧七×０‧六公分，頸部擦傷八×一公
    分，右後手臂擦傷一‧二×一公分，左後手臂擦傷二×一公分、右手無名指擦傷
    一‧一×０‧六公分，左後小腿擦傷０‧八×０‧七公分，左右大腿內側瘀傷一
    ‧五×二公分及八×三公分之傷害，經送醫後，延至同年月二十八日一時三十五
    分許，不治死亡。王維宏則受有頭部外傷併硬腦膜外出血，左手臂撕裂傷之傷害
    ，經送醫接受緊急開顱手術，始倖免於難。章淇淞則受有頭部外傷，右側尺骨骨
    折之傷害等事實，為乙○○、甲○○、丙○○於原審所不否認，應堪信實。
  (二)目擊事故經過之證人張潔如於警訊證稱：當時情況很亂，我只記得有的拿棍棒，
    有的以拳打踢方式毆打；乙○○突然從路旁一部深色轎車拿出一支金色長鋁棒
    ，不分青紅皂白，就往章淇淞頭部打去，我男友（指章淇淞）用雙手去擋，然後
    躲避，他們便把對象轉移到蔡耀儀與王維宏身上。此時甲○○與丙○○和另二名
    不詳姓名的青少年也一起拿棍棒與鋁棒圍打蔡耀儀與王維宏等語（警訊卷一七、
    一八頁），核與章淇淞、蔡耀儀等人所受傷害之情形相符，足認張潔如之證述為
    可採。
  (三)如前所述，本件案發之因，乃甲○○與張潔如談話，為章淇淞看見而發生口角，
    甲○○、丙○○等人與章淇淞等人並無深仇大恨，所生口角不過是細故，甲○○
    等人雖起意要教訓章淇淞等人，應只是使其受傷之意而已，難認有致章淇淞等人
    於死亡之犯意聯絡。況且乙○○持大鋁棒坐計程車返回現場後，二話不說，即朝
    章淇淞走去，並持球棒朝章淇淞頭部揮打，隨後則持球棒揮打蔡耀儀、王維宏之
    頭部等情，為乙○○供述明確，核與證人張潔如之證述相符。參以乙○○供稱：
    其前往車上拿取大鋁棒途中，遭不詳人士毆打後腦，想拿大鋁棒返回現場找該人
    報仇等語（警訊卷一頁背面、刑事一審(一)卷一三頁），並有診斷證明書附卷足憑
    （警訊卷三○頁），足認乙○○係因於前往車上拿取大鋁棒途中，遭人毆打而更
    加不悅，遂另萌生殺人之不確定故意，乃於返回現場後，持大鋁棒直接朝章淇淞
    、王維宏、蔡耀儀頭部毆打，乙○○該部分行為顯係事出突然，非甲○○、丙○
    ○所能預見而有犯意之聯絡或行為之分擔。
  (四)至乙○○自案發後，迄九十年四月二十四日刑事一審法院調查時，均供稱係因下
    樓後，遭對方挑釁而自行前往車上持大鋁棒返回現場揮打等語，直到九十年五月
    十六日始為：甲○○等人於犁舍ＰＵＢ即起意欲與對方打架；伊在打架的時候，
    甲○○及丙○○也在後面跟對方的人在打架等語，並稱：因其本人該部分之事實
    最為明確，且甲○○等人與其談條件，其乃將整個事情擔下來，之後，其父向其
    曉以大義，其遂願意將事情經過說出等語（刑事一審(二)卷一三九一四○頁），顯
    見乙○○於案發之初雖有故意不提及甲○○、丙○○於犁舍ＰＵＢ即起意欲與對
    方打架一事，但在九十年五月十六日既已供出此部份實情，而依其所述實情，甲
    ○○、丙○○雖亦有毆打蔡耀儀之行為，但係分別不同時間所為，並非同時圍毆
    蔡耀儀，而導致蔡耀儀死亡，上訴人主張乙○○等人同時圍打蔡耀儀云云，尚乏
    證據證明，難以採信。而蔡耀儀前述頭部以外，雖受有「頸部擦傷八×一公分，
    右後手臂擦傷一‧二×一公分，左後手臂擦傷二×一公分、右手無名指擦傷一‧
    一×０‧六公分，左後小腿擦傷０‧八×０‧七公分，左右大腿內側瘀傷一‧五
    ×二公分及八×三公分」等傷害，皆係表皮肌肉之傷害，亦難認有致命之虞。職
    是，上訴人主張甲○○、丙○○與乙○○間有犯意之聯絡及行為之分擔云云，尚
    無足採。
  (五)又甲○○、丙○○因共同傷害蔡耀儀而分遭臺灣高雄地方法院以八十九年重訴字
    第七二號刑事判決判處有期徒刑三年、二年，另乙○○則因殺害蔡耀儀而遭判處
    有期徒刑十年，經本院刑事庭以九十一年上訴字第二○七○號刑事判決駁回上訴
    確定，經本院依職權調閱前開卷宗全部查明屬實。是依此，足認甲○○、丙○○
    係侵害蔡耀儀之身體、健康法益，而乙○○係侵害蔡耀儀生命法益。
四、按因故意或過失不法侵害他人之權利者，負損害賠償責任；不法侵害他人致死者
    ，對於支出殯葬費之人，亦應負損害賠償責任。被害人對於第三人負有法定扶養
    義務者，加害人對於該第三人亦應負損害賠償責任；不法侵害他人致死者，被害
    人之父、母、子、女及配偶，雖非財產上之損害，亦得請求賠償相當之金額。民
    法民法第一百八十四條第一項前段、第一百九十二條、第一百九十四條分別定有
    明文。本件乙○○既不法侵害上訴人之子蔡耀儀之生命法益，則依前述規定，乙
    ○○自應賠償上訴人之損害，爰就上訴人主張之損害分別審酌如後：
  (一)殯葬費：戊○○主張其為蔡耀儀支出殯葬費四十萬六千二百元之事實，有其提出
    之殯葬費收據三紙為証，並為乙○○所不爭執，是戊○○此部份之主張，應認為
    真實。
  (二)扶養費：戊○○請求之金額為二十二萬六千八百五十九元、庚○○○請求之金額
    為三十萬九千九百八十一元，為乙○○所不爭執，亦應准許。
  (三)慰藉金：死者蔡耀儀係上訴人之子，發生此一事故自係人倫之悲情，精神上均應
    當受有相當之痛苦，爰斟酌上訴人老年喪子，及原有四子女，並上訴人均為國小
    畢業、戊○○經營公司、庚○○○為家庭主婦，乙○○高職畢業，無工作，名下
    無財產等兩造之身分地位，認為戊○○、庚○○○各請求慰藉金在一百五十萬元
    範圍內為適當，超過部分為無理由。
五、是侵害他人之生命法益時，行為人本應對支出殯葬費、及對被害人有法定扶養權
    利之人賠償殯葬費、扶養費，並應對被害人之父、母賠償慰撫金，惟在僅侵害他
    人身體、健康法益時，則僅被害人得請求慰撫金。現本件甲○○、丙○○雖有侵
    害蔡耀儀之身體、健康法益，惟並未侵害蔡耀儀之生命法益，已如前述，是上訴
    人為蔡耀儀之父、母，依民法第一百九十二條、第一百九十四條雖得請求乙○○
    賠償殯葬費、扶養費、慰撫金，惟尚不得依此而請求未侵害死者蔡耀儀生命法益
    之甲○○、丙○○亦連帶為此賠償。另甲○○、丙○○雖侵害蔡耀儀之身體、健
    康法益，惟上訴人亦不得遽而依民法第一百九十五條請求甲○○、丙○○賠償慰
    撫金，從而，甲○○、丙○○雖侵害蔡耀儀之身體、健康法益，而丁○○、己○
    ○為丙○○之法定代理人，惟上訴人依民法第一百九十二條、第一百九十四條請
    求甲○○、丙○○、丁○○、己○○連帶賠償，於法即有未合。
六、綜上所述，上訴人依據侵權行為之法律關係請求乙○○賠償戊○○二百十三萬三
    千零五十九元、賠償庚○○○一百八十萬九千九百八十一元，及均自起訴狀繕本
    送達翌日即九十年三月十七日起至清償日止，按年息百分之五計算之利息，洵屬
    正當，應予准許。原審就上開應准許部分，僅判決乙○○應賠償戊○○一百六十
    三萬三千零五十九元、賠償庚○○○一百三十萬九千九百八十一元，及其利息，
    尚有未洽，上訴意旨求予廢棄改判，為有理由，爰由本院予以廢棄，改判如主文
    第二項所示。至於逾上開應准許部分，原判決為上訴人敗訴之判決，並駁回其假
    執行之聲請，經核於法並無不合，上訴意旨求予廢棄改判，為無理由，應駁回其
    上訴。至上訴人於本院勝訴部分，其金額未逾一百五十萬元，對造不得上訴第三
    審而告確定，並無假執行之必要，原審駁回該部分假執行之聲請，理由雖有不同
    ，結論尚無不合，併此敘明。
七、據上論結，本件上訴為一部有理由，一部無理由，依民事訴訟法第四百五十條、
    第四百四十九條第一項、第七十九條，判決如主文。
中      華      民      國    九十二    年    十二    月    十八    日
                                                民事第二庭
~B1審判長法  官  簡色嬌
~B2      法  官  沈建興
~B3      法  官  陳真真
正本係照原本作成。
如對本判決上訴，須於判決送達後二十日內向本院提出上訴狀，其未表明上訴理由者
，應於上訴後二十日內向本院提出上訴理由書（均須按他造當事人之人數附繕本）。
上訴時應提出委任律師或具有律師資格之人之委任狀，並依附註條文規定辦理。
中      華      民      國    九十二    年   十二     月   十九     日
~B法院書記官  高惠珠
附註：
民事訴訟法第四百六十六條之一：對於第二審判決上訴，上訴人應委任律師為訴訟代
理人，但上訴人或其法定代理人具有律師資格者，不在此限。
上訴人之配偶、三親等內之血親、二親等內之姻親，或上訴人為法人、中央或地方機
關時，其所屬專任人員具有律師資格並經法院認適當者，亦得為第三審訴訟代理人。
第一項但書及第二項情形，應於提起上訴或委任時釋明之。


司法院資訊處製作；財團法人民間司法改革基金會備份。
